臺北高等行政法院判決
                                     100年度訴字第1081號
                                   100年10月27日辯論終結
原      告　邱木城
被      告　財政部臺灣省北區國稅局
代　表　人　吳自心（局長）同上
訴訟代理人  黃麗鈴
上列當事人間綜合所得稅事件，原告不服財政部中華民國100 年
4 月29日台財訴字第10000115060 號訴願決定（案號：第100002
74號），提起行政訴訟，本院判決如下：
    主  文
原告之訴駁回。
訴訟費用由原告負擔。
　　事實及理由
一、事實概要：
    原告係邱木城建築師事務所負責人，民國94年度綜合所得稅
    結算申報，列報取自該事務所執行業務所得新臺幣（下同）
    550,841 元，經被告初查以該事務所未提示帳證供核，核定
    執行業務所得為5,447,956 元，歸課核定其當年度綜合所得
    總額5,751,394 元，補徵稅額1,199,078 元。原告不服，主
    張(一)本件被告「書審核定」結果，以電腦檔案認定收入總額
    為8,381,471 元，核定比率為20％，即核定執行業務所得為
    1,676,294 元，原告並於96年3 月15日完稅補繳162,266 元
    及辦理「2 次申報」在案，請維持上開「書審核定」結果。
    (二)原申報收入總額7,436,471 元與原查核定8,381,471 元，
    差額945,000 元係萬能科技大學委託臺灣省建築師公會臺北
    縣辦事處辦理該校「四棟建築物之耐震能力之詳細評估」，
    由原告接洽「萬能科技大學」與「臺灣省建築師公會臺北縣
    辦事處」，雙方同意鑑定費為2,100,000 元，公會文書作業
    費為鑑定費10％即210,000 元由校方逕付予公會，餘款1,89
    0,000 元經校方扣繳10％，由原告向校方具領1,701,000 元
   【1,890,000元×（1 －10％）】支票後，再開立同額支票繳
    交「建築師公會臺北縣辦事處」，「臺灣省建築師公會臺北
    縣辦事處」分派該案由原告及張宏章建築師共同處理，有關
    款項分配雙方同意各持等分，鑑定工作於11月初完成，並於
    11月中旬由「臺灣省建築師公會臺北縣辦事處」撥款850,50
    0 元分別入原告及張宏章帳戶，因校方扣繳10％係由原告單
    方收執，為符合稅法，原告於12月8 日依張宏章建築師所得
    945,000 元（850,500 元+94,500 元）之10％，即扣繳稅款
    94,500元開立扣繳憑單交予張宏章建築師。次因不慎遺失94
    年度帳冊，逕行核定差異導致巨額補稅，請從寬處理等情，
    向被告申請復查。經被告審查後，作成99年12月15日北區國
    稅法二字第0990028743號復查決定略以，經就原告提示之業
    務合作約定備忘錄、臺灣省建築師公會臺北縣辦事處函、原
    告申報之94年度執行業務者收入明細表、邱木城建築師事務
    所95年3 月15日城師所字第950315號函及原告轉開予張宏章
    建築師扣繳憑單等資料查核，萬能科技大學委託臺灣省建築
    師公會臺北縣辦事處辦理該校「四棟建築物之耐震能力之詳
    細評估」案，工程鑑定費總額2,100,00 0元，由原告及張宏
    章建築師2 人合力完成，鑑定費10％即其中210,000 元為臺
    灣省建築師公會臺北縣辦事處行政作業費，餘款1,890,000
    元係由原告及張宏章建築師均分，各得945,000 元，萬能科
    技大學將1,890,000 元全數開立以原告為所得人之扣繳憑單
    ，原告已就張宏章建築師所得945,000 元部分轉開立扣繳憑
    單在案，原告主張核屬可採，原核定收入總額8,381,471 元
    准予追減945,000 元。本件經原查通知原告於96年5 月10日
    提示有關帳簿文據供核，惟迄未提示，依前揭規定，應依核
    定收入及前揭費用標準核定所得額，重行核算執行業務所得
    4,833,706 元【（8,381,471 －945,000 ）×（1 －35％）
    】等由，准予追減執行業務所得614,250 元( 下稱原處分)
    。原告仍表不服，提起訴願，遭決定駁回，遂向本院提起行
    政訴訟。
二、本件原告主張：
  (一)有關原告94年度綜合所得稅內之「執行業務所得」，原告是
    於96年3 月15日臨櫃事先告知「帳務憑證遺失」而得到承辦
    長官同意辦理「書審」，且核定所得20％，並依照長官指示
    ：務必當日補繳稅款162,266 元，且次日送94年度更動結算
    申報至戶籍地之被告所屬桃園縣分局（下稱桃園縣分局），
    原告並無蓄意短報業務收入945,000 元，此點佐證於被告已
    同意追減945,000 元。
  (二)事實（按時間點順序列述）
    1.95年5 月申報94年度綜合所得稅時，因95年3 月致被告所
      屬板橋分局（下稱板橋分局）報備函未獲回覆，故影印附
      卷申報減少945,000 元之理由。
　　2.原告原本居住於新北市○○區區○路28號8 樓，距事務所
      址新北市○○區○○路39號7 樓約150 公尺，因投資失利
      ，繳不起房貸，準備出租或出售，遂於95年底陸續淨空轉
      住於事務所址。
    3.96年3 月10日左右被通知3 月15日「執行業務所得」查帳
      ，尋遍屋內堆積物品，明明知道要特別照顧，卻未見蹤影
      ，始覺94年帳務憑證有可能搬家過程遺失了。
    4.96年3 月15日，臨櫃據實告知「遺失憑證」事實，承辦長
      官提出「書審」核定條件有二：
      (1)總收入要按照電腦檔案8,381,471 元，不得依原告申報
        列額7,436,471 元；收入率為20％，即94年度執行業務
        所得為1,676,294元。
      (2)「一定要在今天」完稅補繳162,266元。
    5.96年3 月15日走出板橋中山路稅局辦公所已是下午3 點，
      而存摺只有1 萬多元，只得向臺銀收稅窗口以支票支付，
      次日再向國泰保單貸款支應。
    6.96年3 月16日原告向服務台取94年空白綜合所得稅申報書
      ，依承辦長官指示送至戶籍地之桃園縣分局申報在案。此
      稅程名稱，好似更動結算申報。
    7.96年大概5 月間，收文來自板橋分局審查單位限期提供憑
      證，遺失已是不爭事實。
    8.99年12月原告非常「感謝」被告復查長官對復查申請書之
      第2 款深入瞭解而追減945,000 元在案，此點證明原告是
      守法誠實報稅，並無短列收入金額，按電腦檔案總金額與
      原告申報額正是相差945,000 元。
    9.100 年1 月11日依被告復查決定書必須繳交半數稅款，方
      能向財政部提出再訴願，其款項來自臺壽保單貸50萬支應
      。
    10.100 年5 月3 日收財政部訴願決定書，其中第5 頁中間第
      14行，與事實不相符「…訴願人未依限提示，逕自於96年
      3 月15日以收入總額8,381,471 元，按書審純益率20％重
      行核算…」，此點原告曾去電財政部本案承辦分機，她說
      「文已發，就向法院去陳述」，事實終究是事實而且只有
      一個，有關96年3 月15日之事實，還請參閱上述第4 、5
      款。
  (三)理由（從法、理、情三方面敘述）
    1.有關「執行業務收入」核稅審查辦法中，其採用「書審」
      之接受標準、核定比率，也就是其適法性、公平性，全國
      各稅務承辦長官應該是共同標準與共識，絕對是「放之四
      海皆準」，不分藍綠，更不屬民代條款，只要是中華民國
      建築師，都應一視同仁「受到法律庇蔭與保護」。
　　2.原告完完全全遵照長官指示，已經如期完稅並親赴戶籍地
      之桃園縣分局辦妥（第2 次）更動結算申報，似此該可說
      被動「完成」94年度查稅。
    3.從稅務單位製作提供之「XX年度執行業務者（其他）所得
      損益計算表」，其93、94年度之損益表「附註條款」版本
      ，明顯與目前使用版本大大不同，如附件1 ，這種「定型
      化契約」，當年（94年）明白規定…申報金額達本局書面
      審核標準並繳清稅款者…即可適用…，而現行版本第2 條
      非常清楚硬性規定「仍應依規定抽查」。所以，94當年承
      辦長官之「決行」絕對是符合規定。
    4.原告曾經有8 年公務生涯，個人以為第一線承辦長官「決
      行」，應得到上級長官信賴支持與保護，兼顧政府威信。
    5.訴願決定稱原告係因被懷疑短報收入金額945,000 元而被
      通知查帳，如今被告之復查決定，已將電腦檔案收入金額
      追減945,000 元在案，這也證明了原告是守法並無短報收
      入之事實，原告深知納稅絕對是人民應盡之責任，既已公
      平接受「書審」完稅在案，法外有情，原告已過耳順之年
      卻仍負債上千萬元，健康壓力又纏身，還請從輕發落「遺
      失94年度帳務憑證」，至為感激。
  (四)綜上所述，原處分及訴願決定均有違誤之處，為此，原告提
    起本件行政訴訟，並聲明求為判決訴願決定及原處分不利於
    原告部分均撤銷。訴訟費用由被告負擔。
三、被告則以：
  (一)查原告94年度綜合所得稅結算申報，原申報該事務所94年度
    執行業務收入總額7,436,471 元（未含已轉開予張宏章建築
    師之扣繳憑單收入945,000 元），費用總額6,885,630 元（
    含張宏章建築師之復委託費945,000 元），所得額550,841
    元（原處分卷第60頁至61頁、第30頁至33頁及第22頁），嗣
    原查於96年3 月1 日第1 次通知原告於96年3 月15日提示該
    事務所94年度帳簿憑證及有關文據供核，原告未依限提示，
    而於96年3 月15日以收入總額8,381,471 元按書審純益率20
    ％重行核算該事務所全年所得額1,676,294 元，辦理補申報
    執行業務所得及補繳稅款162,266 元（原處分卷第13頁至18
    頁），原查以原告漏報收入945,000 元，漏報金額已超過上
    開減免處罰標準第3 條第2 項第2 款免罰規定，及未能依限
    提帳簿憑證，認本件有違反書面審核要點第2 點及第5 點規
    定，不適用書面審核，於96年4 月12日再次函請原告於96年
    5 月10日提示該事務所帳簿憑證供核，原告96年5 月7 日申
    請延期提示，經原查核准延期至96年6 月9 日前提示，惟原
    告仍未提示，原查乃依所得稅法第83條規定核定該事務所全
    年所得額，於法有據，原處分並無不合，是原告主張本件應
    按書面審核要點規定核定該事務所全年所得核不足採。
  (二)至復查決定以原告提示之業務合作約定備忘錄、臺灣省建築
    師公會臺北縣辦事處函、原告申報之94年度執行業務者收入
    明細表、邱木城建築師事務所95年3 月15日城師所字第9503
    15號報備函及原告轉開予張宏章扣繳憑單等資料查核，原告
    主張系爭收入945,000 元係張宏章建築師之業務收入，核屬
    可採，惟未察覺上開收入已同額列報複委託費（原處分卷第
    22頁及第33頁），而予以追減系爭收入945,000 元，基於行
    政救濟不得更不利原告之決定，本件復查決定仍請予維持。
  (三)綜上論述，原處分及訴願決定並無違誤等語，資為抗辯。並
    聲明求為判決駁回原告之訴、訴訟費用由原告負擔。
四、上開事實概要欄所述之事實，除後列之爭點事項外，其餘為
    兩造所不爭執，並有原處分書、被告94年度綜合所得稅核定
    稅額繳款書、核定通知書、原告結算申報書、被告94年度綜
    合所得稅復查決定應補稅額更正註銷單、原告98年7 月14日
    復查申請書、板橋分局98年4 月24日北區國稅北縣二字第09
    81033654號函、94年度綜合所得稅執行所得者申報核定調整
    法令即依據說明書、被告處理稅務案件協談請示單暨紀錄表
    、邱木城建築師事務所96年5 月7 日城師所字第960507號函
    、板橋分局96年5 月9 日北區國稅北縣二字第0961012065號
    函、年度執行業務者（其他）所得損益計算表、94年度執行
    業務者其他所得者收入明細表（邱木城建築師事務所）、相
    關扣繳暨免扣繳憑單、邱木城建築師事務所95年3 月15日城
    師所字第950315號函、臺灣省建築師公會臺北縣辦事處95年
    3 月8 日95台建師北鑑字第067 號函、邱木城建築師事務所
    與張宏章建築師事務所94年12月10日業務合作約定備忘錄、
    被告94年度綜合所得稅BAN 給付清單、被告94年度執行業務
    暨其他所得收入歸戶清單（原告）、被告94年度綜合所得稅
    自動補報稅額繳款書等件分別附原處分卷、訴願卷及本院卷
    可稽，為可確認之事實。
五、歸納兩造上述之主張，本件爭執之重點在於：原告94年度綜
    合所得稅結算申報，列報取自該事務所執行業務所得550,84
    1 元，被告以該事務所未提示帳證供核，依所得稅法第83條
    規定，按費用標準核定執行業務所得為5,447,956 元【8,38
    1,471 ×（1 －35％）】，歸課核定其當年度綜合所得總額
    5,751,394 元，補徵稅額1,199,078 元，嗣追減執行業務所
    得614,250 元，是否適法? 本院判斷如下：
  (一)按「個人之綜合所得總額，以其全年下列各類所得合併計算
    之：第一類：……第二類：執行業務所得：凡執行業務者之
    業務或演技收入，減除業務所房租或折舊……及其他直接必
    要費用後之餘額為所得額。」及「稽徵機關進行調查或復查
    時，納稅義務人應提示有關各種證明所得額之帳簿、文據；
    其未提示者，稽徵機關得依查得之資料或同業利潤標準，核
    定其所得額。」為行為時所得稅法第14條第1 項第2 類前段
    及第83條第1 項所規定。次按「執行業務者於規定期限內辦
    理結算申報並能提供證明所得額之帳簿、文據調查者，其執
    行業務所得，應依帳載核實認定。其未依規定提供調查者，
    應依所得稅法第83條及同法施行細則第13條規定訂定之收費
    及費用標準核定其所得額。」復為執行業務所得查核辦法第
    8 條前段所規定。又「執行業務者未依法辦理結算申報，或
    未依法設帳記載並保存憑證，或未能提供證明所得額之帳簿
    文據者，94年度應依核定收入總額按下列標準計算其必要費
    用：……三、建築師：35％。」為財政部95年4 月7 日台財
    稅字第09504513230 號令所核定之費用標準。
  (二)按「稅捐稽徵機關在核定稅額過程中，須納稅義務人協同辦
    理者所在多有，學理上稱為納稅義務人之協力義務，包括申
    報義務、記帳義務、提示文據義務等，納稅義務人違背上述
    義務，在行政實務上即產生受罰鍰或由稅捐稽徵機關片面核
    定等不利益之後果，而減輕被上訴人之舉證證明程度（參看
    司法院釋字第218 、356 等號解釋）。」最高行政法院91年
    度判字第1867號判決可資參照。上開所得稅法第83條第1 項
    之規定及同法施行細則第13條第1 項規定：「執行業務者未
    依法辦理結算申報，或未依法設帳記載及保存憑證，或未能
    提供證明所得額之帳簿文據者，稽徵機關得照同業一般收費
    及費用標準核定其所得額。」及行為時執行業務所得查核辦
    法第8 條前段規定皆係本於上開意旨所為之立法。茲所指帳
    簿文據，依照所得稅法第14條第1 項第2 類規定，係指日記
    帳、業務支出憑證及其他必要之補助帳簿。又上開帳簿文據
    ，其關係所得額之一部或關係課稅年度中某一期間之所得額
    ，而納稅義務人未能提示者，稽徵機關得就該部分依查得資
    料或同業利潤標準核定其所得額，此在所得稅法施行細則第
    81條，亦定有明文。茲所謂「未能提示」，包括全部未提示
    ，以及提示而不完全、不健全、不相符致無法勾稽者，亦經
    最高行政法院（89年7 月1 日改制前為行政法院）著有61年
    判字第198 號判例闡釋明確。另最高行政法院57年判字第60
    號判例所指：「納稅義務人如已提供有關資料，稽徵機關即
    應就其提供之資料調查認定」，亦係指納稅義務人已依法令
    規定提供齊備應設置之主要帳簿，而依該主要帳簿之記載，
    已能合法完全勾稽者為前提，始有其適用。如果納稅義務人
    所提示者，並非依法令規定應齊備之主要帳簿全部，或依其
    提示之資料，因其記載不詳實，致無從勾稽者，稽徵機關自
    得依查得之資料或同業利潤標準核定其所得額，法意至明。
  (三)本件原告94年度綜合所得稅結算申報，列報取自該事務所執
    行業務所得550,841 元（見原處分卷第60- 61頁、第30- 33
    頁），經被告初查以該事務所未提示帳證供核，乃依「94年
    度執行業務暨其他所得收入歸戶清單」查得執行業務收入總
    額（下稱收入總額）8,381,471 元，按費用標準核定執行業
    務所得為5,447,956 元【8,381,471 ×（1 －35％）】，歸
    課核定其當年度綜合所得總額5,751,394 元，補徵稅額1,19
    9,078 元。嗣經被告就原告提示之業務合作約定備忘錄、臺
    灣省建築師公會臺北縣辦事處函、原告申報之94年度執行業
    務者收入明細表、邱木城建築師事務所95年3 月15日城師所
    字第950315號函及原告轉開予張宏章建築師扣繳憑單等資料
    查核，萬能科技大學委託臺灣省建築師公會臺北縣辦事處辦
    理該校「四棟建築物之耐震能力之詳細評估」案，工程鑑定
    費總額2,100,000 元，由原告及張宏章建築師2 人合力完成
    ，鑑定費10％即其中210,000 元為臺灣省建築師公會臺北縣
    辦事處行政作業費，餘款1,890,000 元係由原告及張宏章建
    築師均分，各得945,000 元，萬能科技大學將1,890,000 元
    全數開立以原告為所得人之扣繳憑單，原告已就張宏章建築
    師所得945,000 元部分轉開立扣繳憑單在案，原告主張核屬
    可採，原核定收入總額8,381,471 元准予追減945,000 元。
    本件經原查通知原告於96年5 月10日提示有關帳簿文據供核
    ，惟迄未提示，依前揭規定，應依核定收入及前揭費用標準
    核定所得額，重行核算執行業務所得4,833,706 元【（8,38
    1,471 －945,000 ）×（1 －35％）】等由，准予追減執行
    業務所得614,250 元，揆諸首揭規定，尚無不合。
  (四)原告雖主張其已依原查建議按書面核定純益率20％申報原告
    94年度執行業務所得，並補繳稅款162,266 元及辦理「第2
    次申報」在案，應已符合規定，基於政府威信，應依上開「
    第2 次申報」核定云云。惟按「二、適用本要點之案件需依
    法設帳記載，並如期辦理結算申報。……五、經查明有短漏
    報收入，其漏報金額未超過稅務違章案件減免處罰標準第3
    條第2 項規定之短漏報所得額標準，業者自願將短漏報部分
    依書面審核純益率加計所得者，仍得書面審核。」為書面審
    核要點第2 點及第5 點所規定。查本件原告94年度綜合所得
    稅結算申報，列報取自邱木城建築師事務所收入總額7,436,
    471 元（未含已轉開予張宏章建築師之扣繳憑單收入945,00
    0 元）、必要費用及成本（下稱費用及成本）6,885,630 元
    （含支付張宏章建築師之複委託費945,000 元）及執行業務
    所得550,841 元（7,436,471 元－6,885,630 元），有原告
    94年度綜合所得稅結算申報書、94年度執行業務者收入明細
    表及94年度執行業務者所得損益計算表附原處分卷可稽( 見
    原處分卷第60-61 、33、30頁) 。案經被告依「94年度執行
    業務暨其他所得收入歸戶清單」查得收入總額8,381,471 元
    （萬能科技大學收入7,160,000 元＋中華電信股份有限公司
    臺灣北區電信分公司收入171,471 元＋萬能科技大學收入1,
    050,000 元，見原處分卷第19-20 頁），原告涉嫌漏報收入
    945,000 元，乃於96年3 月1 日第1 次通知原告於96年3 月
    15日提示該事務所94年度帳簿憑證及有關文據供核，茲原告
    未依限提示，逕自於96年3 月15日，以收入總額8,381,471
    元按書審純益率20％重行核算該事務所全年所得額1,676,29
    4 元，補繳稅款162,266 元並辦理補申報執行業務所得( 見
    原處分卷第13-18 頁) ；被告遂以原告漏報收入945,000 元
    ，未符合前揭書面審核要點規定，不適用書面審核，於96年
    4 月12日再次函請原告於96年5 月10日提示該事務所帳簿憑
    證供核，原告於96年5 月7 日申請延期提示，經核准延期至
    96年6 月9 日前提示，惟原告仍未提示，有被告96年3 月1
    日第1 次通知函、原告96年3 月15日繳款書、補申報執行業
    務所得之申報書、被告96年4 月12日第2 次通知函及邱木城
    建築師事務所96年5 月7 日函附原處分卷可稽( 見原處分卷
    第34-36 頁) 。從而，被告初查以原告漏報收入945,000 元
    且未能依限提示帳簿憑證，依所得稅法第83條規定，核定該
    事務所全年所得額，以「94年度執行業務暨其他所得收入歸
    戶清單」查得收入總額8,381,471 元，按費用標準核定其執
    行業務所得5,447,956 元【8,381,471 ×（1 －35％）】，
    自屬有據。
  (五)原告另主張復查決定對復查申請書之第2 款深入瞭解而追減
    945,000 元在案，此點證明原告是守法誠實報稅，並無短列
    收入金額，按電腦檔案總金額與原告申報額正是相差945,00
    0 元云云。惟查，本件原告94年度綜合所得稅結算第一次申
    報，列報取自邱木城建築師事務所收入總額7,436,471 元，
    未含已轉開予張宏章建築師之扣繳憑單收入945,000 元等情
    ，已如前第(四)點所述，第二次申報時，始列報張宏章建築師
    之收入945,000 元( 見原處分卷第58-59 頁) 。而原告既已
    將轉包張宏章之費用列報於複委託費，依收入費用配合原則
    ，原告當知有此筆收入，所稱並無漏報收入乙節，委無可採
    。被告於復查時，雖就原告提示之業務合作約定備忘錄、臺
    灣省建築師公會臺北縣辦事處95年3 月8 日95台建師北鑑字
    第067 號函、邱木城建築師事務所95年3 月15日城師所字第
    950315號函及原告轉開予張宏章扣繳憑單等資料查核結果，
    以原告主張系爭收入945,000 元係張宏章建築師之業務收入
    為可採，乃按費用標準重行核算執行業務所得為4,833,706
    元【（8,381,471 －945,000 ）×（1 －35％）】，准予追
    減執行業務所得614,250 元，惟被告未查原告已將系爭收入
    945,000 元同額列報複委託費（見原處分卷第22頁及第33頁
    ），核屬有誤，然基於行政救濟之結果，不得為更不利行政
    救濟人之決定之法理原則，本件原處分仍予維持。
六、綜上，原告所訴各節，均非可採，原處分認事用法核無違誤
    ，訴願決定遞予維持，亦無不合，原告徒執前詞，訴請撤銷
    原處分不利原告部分及訴願決定，為無理由，應予駁回。
七、本件事證已臻明確，兩造其餘主張陳述，於判決結果不生影
    響，無庸一一論列。原告請求傳訊本件承辦人員證明同意辦
    理書審乙節，因本件不符合書面審核要點規定，不適用書面
    審核，已如前述。而被告已當庭說明本件原本是屬於調帳查
    核的案件，在提示的最後一天，原告去櫃台問承辦人員可否
    用書審，承辦人員會答應是因為在不知情的狀況下等語( 見
    本院卷第57頁筆錄) 。核無傳訊之必要，併予敘明。
據上論結，本件原告之訴為無理由，爰依行政訴訟法第98條第1
項前段，判決如主文。
中　　華　　民　　國　　100 　年    11   月　 10    日
                  臺北高等行政法院第七庭
                        審判長法  官  黃秋鴻
                              法  官  陳心弘
                              法  官　林惠瑜
上為正本係照原本作成。
如不服本判決，應於送達後20日內，向本院提出上訴狀並表明上
訴理由，如於本判決宣示後送達前提起上訴者，應於判決送達後
20日內補提上訴理由書（須按他造人數附繕本）。
中　　華　　民　　國　　100 　年    11   月　 10    日
                              書記官  劉道文